【裁判字號】    90,上易,1149
【裁判日期】    900427
【裁判案由】    妨害自由
【裁判全文】
臺灣高等法院刑事判決                            九十年度上易字第一一四九號
    上  訴  人
    即  自訴人  乙○○
    被      告  甲○○
右上訴人因被告妨害自由案件，不服臺灣士林地方法院八十九年度自字第一七二號，
中華民國九十年一月五日第一審判決，提起上訴，本院判決如左：
    主  文
原判決撤銷。
甲○○以加害身體之事，恐嚇他人致生危害於安全，處拘役肆拾日，如易科罰金以參
佰元折算壹日。
    事  實
一、甲○○因與其妻許滿感情失和，許滿並於民國八十八年十二月間離家出走，甲○
    ○遍尋不著，懷疑許滿避居於娘家親友處，四處探詢，亦不得要領，心生不滿，
    竟於八十九年三月間某日凌晨三時二十分、二十三分許，二度打電話至位於台北
    縣三芝鄉興華村田心子十九之三號許滿之姊許阿娥家中，接續以在電話答錄機中
    留言之方式，用台語向許阿娥與其夫乙○○二人恫嚇稱：「．．．會啦，會來去
    跟你拜訪。身體健康啦，這樣最好啦。會啦，會來去跟你拜訪。你要保重啦，大
    家保重啦。．．．好啦，會相遇到，會啦，會來去找你們啦。．．．」、「．．
    ．那算朋友的事情，和我沒關係啦，有朋友要把你們弄啦，有朋友要把你們弄啦
    ，朋友啦，要把你們弄啦。．．．」等語，以加害身體之事，恐嚇許阿娥、賴淩
    雲，使心生畏懼，致生危害於安全。
二、案經被害人乙○○向台灣士林地方法院提起自訴。
    理  由
一、訊據被告甲○○固承認曾於上揭時、地，於上訴人即自訴人家中電話答錄機中留
    下上揭內容之留言，惟仍否認有恐嚇犯行，辯稱：伊妻離家出走已久，遍尋不著
    ，打電話向親友探詢，皆稱不知，伊深感無助及無奈，所言僅是有意請友人出面
    ，將事情圓滿解決處理好，或是發發牢騷，並無恐嚇之意等語。惟查，右揭事實
    ，迭據自訴人乙○○指訴綦詳，並據自訴人提出電話錄音帶經原審當庭播放勘驗
    內容無訛，有訊問筆錄之記載可據。次查，觀之被告撥打電話之時間為凌晨三時
    許，苟僅意在表明請友人出面協調，或發發牢騷，何須選擇在此一般人熟睡時間
  ，以電話擾人清夢。再查，既被告與自訴人夫妻已然交惡，竟於凌晨時分以電話
    騷擾，且於為上開言詞時，有夾雜「你給人幹啦」、「駛你娘」、「幹你娘」穢
    語等情，有上開原審訊問筆錄之記載可憑，被告不滿自訴人夫妻之情，不言可喻
    ，則被告聲言「拜訪」、「身體健康啦」、「保重啦」、「有朋友要把你們弄啦
    」，被告如非含有親自或找人加害自訴人夫妻身體之意，並使自訴人夫妻聞言感
    受恐懼、不安，孰能置信。是被告所辯，乃卸責之責，不足採信。是事證明確，
    被告犯行堪以認定，應依法論科。
二、核被告所為，係犯刑法第三百零五條之恐嚇罪。被告一恐嚇行為同時恐嚇自訴人
    夫妻二人，係一行為觸犯二恐嚇罪名，為想像競合犯，應依刑法第五十五條規定
    論以一罪。又審以被告上開言詞內容，尚無從據以認定被告有加害自訴人夫妻生
    命之寓意，且自訴人於原審訊問時亦自承認為被告是要找人來修理自訴人，而非
    殺害自訴人等語（見原審卷第十八頁），是自訴人指訴被告除加害身體之事外，
    尚有以加害生命之事相脅，尚屬不能證明，附此敘明。
三、原審以被告罪證明確，論處被告罪刑，原無不合，惟刑法第四十一條之規定，已
    於九十年一月十日經總統公布修正，於同年月十二日生效，原審未及比較適用，
    即有未合。自訴人上訴意旨(一)被告除有原審認定之恐嚇犯行外，亦曾打電話給證
    人周許樟，要給她好看，並向周許樟稱：自訴人不要去北斗，否則要讓自訴人不
    能出來等語，經證人周許樟向自訴人轉述。再被告亦有打電話給證人許巫美女，
    聲言要找自訴人、周許樟、許國揚算帳，把他們做掉等語，亦經證人許巫美女轉
    告自訴人、周許樟、許國揚等人要小心一點。被告復曾以電話向證人許國揚表示
    要他注意一點，要跟他拼到底等語，足認被告多次打電話給自訴人等人，恐嚇自
    訴人夫妻及周許樟、許國揚等人，應論以連續犯並加重其刑。原審未認定被告尚
    有連續恐嚇周許樟、許國揚等人之犯行，且認定被告未要求周許樟將自訴人不要
    去北斗，否則要讓自訴人不能出來等語轉告自訴人，此一部分不構成恐嚇罪，均
    有不合。(二)被告與自訴人為連襟，係二親等旁系姻親，屬於家庭暴力防治法第三
    條所稱之家庭成員，被告恐嚇自訴人之行為，為家庭暴力行為，自訴人於原審即
    聲請原審應依家庭暴力防治法相關規定，諭知禁止被告實施家庭暴力行為、禁止
    對自訴人及其家人為直接或間接之騷擾、接觸、通話或其他聯絡行為、命被告接
    受加害人處遇計劃，原審並未諭知，與法律規定不合。且自訴人家中迄今仍經常
    在深夜時分，接獲不出聲之電話騷擾，恐係被告不滿判決結果，故應加重被告刑
    期，並命被告接受家庭暴力防治法規定之加害人處遇計劃，以矯正其反社會性格
    等語。按刑法第三百零五條恐嚇危害安全罪，以被害人心生畏怖，致生危害於安
    全，為其犯罪構成要件（最高法院二十七年四月十七日會議決議參照）。又刑法
    第三百零五條之恐嚇罪，所稱以加害生命、身體、自由、名譽、財產之事，恐嚇
    他人者，係指以使人生心畏怖心為目的，而通知將加惡害之旨於被害人而言。若
    僅在外揚言加害，並未對於被害人為惡害之通知，尚難構成本罪，最高法院五十
    二年台上字第七五一號判例，明揭其旨。再所謂惡害之通知，固不以直接通知為
    必要，即間接通知亦無不可，惟仍須加害人有利用間接途徑使惡害通知於被害人
    之意思始可，如確僅止於意在揚言加害，應不構成恐嚇罪。經查，證人周許樟、
    許國揚固於原審證稱被告打電話聲稱要周許樟好看，要許國揚注意，要文要武都
    隨便各等語，又證人許國揚係證稱被告稱要與自訴人拼到底，自訴人指被告係聲
    稱要與證人許國揚拼到底，即為無據。又被告否認曾有證人周許樟、許國揚所指
    證之恐嚇言詞，且證人周許樟、許國揚又未提出其他具體事證證明，即不能以證
    人各別單一指訴，據以認定被告確有此部分恐嚇犯行。再者，證人周許樟既同時
    證稱當時認為被告僅是講氣話，伊並不害怕等語（見原審第五四頁），證人周許
    樟既未因而心生畏怖，依前開說明，縱被告有聲稱要證人周許樟小心等情，此部
    分亦尚不構成恐嚇罪。又被告如有指稱要證人許國揚注意，要文要武都隨便等語
    ，其意僅在表明其有能力應付證人，尚難認定有通知將加害證人之意思，亦不成
    立恐嚇罪。次查，被告與自訴人、周許樟、許國揚既均有直接聯絡管道，事實上
    亦常直接聯絡，苟被告有意恐嚇自訴人、周許樟、許國揚，儘可直接為之，似無
    透過他人必要，且徵以證人周許樟、許國揚、許巫美女均未證稱被告有要求轉告
    等情，堪信被告應無意借助證人轉告之意，是縱被告有向證人周許樟揚言自訴人
    不要去北斗，否則要讓自訴人不能出來，及向證人許巫美女聲稱要對自訴人等人
    不利，依前開說明，仍與恐嚇罪犯罪構成要件有間。次按，於家庭暴力罪刑事程
    序應命被告遵守禁止家庭暴力行為，或接受加害人處遇計劃等項，係於被告經檢
    察官或法院訊問後，認無羈押必要，而逕命具保、責付、限制住居或釋放者，於
    偵審程序進行中，或被告受緩刑之宣告，並付保護管束者，於保護管束期間為限
    ，此觀諸家庭暴力防治法第二十三條、第三十條之規定即明。經查，被告並無經
    命具保、責付、限制住居或釋放之情形，且原審並未諭知被告緩刑，既不合於上
    開規定，依法即無從諭知禁止被告實施家庭暴力行為、禁止對自訴人及其家人為
    直接或間接之騷擾、接觸、通話或其他聯絡行為、命被告接受加害人處遇計劃。
    果自訴人認被告有家庭暴力行為，自可依家庭暴力防治法之規定，向該管法院聲
    請民事保護令，併此敘明。再查，被告前並無犯罪紀錄，有本院被告全國前案紀
    錄表一紙在卷可稽，足認其素行尚稱良好。且被告為執業牙醫師，有正當職業，
    此次係因夫妻感情失和，妻子離家出走多時，遍尋不著，苦無對策，情緒排解無
    方，而歸咎誤會妻子娘家親友從中作梗，致情緒失控所致。又被告與自訴人係連
    襟關係，一向交好，此次被告所為恐嚇言詞，固屬不該，惟尚非激烈，犯罪情節
    並非嚴重。原審審酌被告犯罪之動機、目的、手段、所受刺激及被告之品行、生
    活狀況、智識程度、犯罪所生損害並犯罪後態度等一切情狀，量處被告拘役四十
    日，量刑尚稱妥適。自訴人仍執前詞為由，提起上訴，指摘原判決不當，為無理
    由。惟原判決既有上述可議之處，仍應由本院撤銷改判。爰審酌被告前開犯罪一
    切情狀，量處如主文所示之刑。又按行為後法律有變更者，適用裁判時之法律。
    但裁判前之法律有利於行為人者，適用最有利於行為人之法律，刑法第二條第一
    項定有明文。有關刑法第四十一條關於易科罰金之規定，業經立法院於九十年一
    月四日修正通過，並經總統於同年月十日明令公布，同年月十二日生效施行。觀
    諸上開修正後得易科罰金之規定「犯最重本刑為五年以下有期徒刑以下之刑之罪
    ，而受六個月以下有期徒刑或拘役之宣告，因身體、教育、職業、家庭之關係或
    其他正當事由，執行顯有困難者，得以一元以上三元以下折算一日，易科罰金。
    但確因不執行所宣告之刑，難收矯正之效，或難以維持法秩序者，不在此限。併
    合處罰之數罪，均有前項情形，其應執行之刑逾六月者，亦同」，較修正前同條
    所定「犯最重本刑為三年以下有期徒刑以下之刑之罪，而受六月以下有期徒刑或
    拘役之宣告，因身體、教育、職業、或家庭之關係，執行顯有困難者，得以一元
    以上三元以下折算一日，易科罰金」之內容，顯然為有利於被告。被告既係犯最
    重本刑為二年以下有期徒刑之恐嚇罪，且量處拘役四十日，揆諸前揭說明，自應
    依修正後刑法第四十一條第一項前段規定，諭知如易科罰金以三百元折算一日。
四、自訴意旨另以被告曾於上揭電話中同時留言自訴人逃漏稅，係以加害名譽之事，
    恐嚇自訴人等語，惟查，被告僅聲稱自訴人有逃漏稅，則並無以加害名譽之事通
    知自訴人之舉，即與恐嚇罪犯罪構成要件不合，此部分自訴人既指稱係與上開有
    罪部分同時所犯，即與有罪部分有單純一罪關係，爰不另為無罪之諭知，併予敘
    明。
據上論斷，應依刑事訴訟法第三百六十九條第一項前段、第三百六十四條、第三百四
十三條、第二百九十九條第一項前段，刑法第二條第一項前段、第三百零五條、第五
十五條、第四十一條第一項前段，罰金罰鍰提高標準條例第一條前段、第二條，判決
如主文。
中      華      民      國      九十      年      四    月    二十七    日
                              臺灣高等法院刑事第二十庭
                                  審判長法  官  葉  麗  霞
            法  官  余  來  炎
                                        法  官  李  錦  樑
右正本證明與原本無異。
不得上訴。
                                        書記官  郭  台  發
中      華      民      國      九十      年      四    月    三十      日
附錄：本案論罪科刑法條全文
刑法第三百零五條
以加害生命、身體、自由、名譽、財產之事恐嚇他人，致生危害於安全者，處二年以
下有期徒刑、拘役或三百元以下罰金。


司法院資訊處製作；財團法人民間司法改革基金會備份。
